【裁判字號】    98,上易,506
【裁判日期】    980327
【裁判案由】    詐欺
【裁判全文】
臺灣高等法院臺中分院刑事判決         98年度上易字第506號
上  訴  人  臺灣臺中地方法院檢察署檢察官
被      告  甲○○
上列上訴人因詐欺案件，不服臺灣臺中地方法院97年度易緝字第
461號中華民國98年1月21日第一審判決（起訴案號：臺灣臺中地
方法院檢察署96年度偵字第983號），提起上訴，本院判決如下
：
    主  文
上訴駁回。
    理  由
一、依刑事訴訟法第350條、第361條、第362條、第367條規定，
    不服地方法院之第一審判決而上訴者，須提出上訴書狀，並
    應敘述具體理由，為上訴必備之程式；其所提出之書狀未敘
    述上訴理由，或僅曾以言詞陳述上訴理由者，均應於上訴期
    間屆滿後二十日內補提理由書於第一審法院。第一審法院經
    形式審查，認逾期未補提上訴理由者，應定期間先命補正；
    逾期未補正者，為上訴不合法律上之程式，應以裁定駁回。
    倘已提出上訴理由，但所提非屬具體理由者，則由第二審法
    院以上訴不合法律上之程式，判決駁回。而所謂具體理由，
    必係依據卷內既有訴訟資料或提出新事證，指摘或表明第一
    審判決有何採證認事、用法或量刑等足以影響判決本旨之不
    當或違法，而構成應予撤銷之具體事由，始克當之（例如：
    依憑證據法則具體指出所採證據何以不具證據能力，或依憑
    卷證資料，明確指出所為證據證明力之判斷如何違背經驗、
    論理法則）；倘僅泛言原判決認定事實錯誤、違背法令、量
    刑失之過重或輕縱，而未依上揭意旨指出具體事由，或形式
    上雖已指出具體事由，然該事由縱使屬實，亦不足以認為原
    判決有何不當或違法者（例如：對不具有調查必要性之證據
    ，法院未依聲請調查亦未說明理由，或援用證據不當，但除
    去該證據仍應為同一事實之認定），皆難謂係具體理由，俾
    與第二審上訴制度旨在請求第二審法院撤銷、變更第一審不
    當或違法之判決，以實現個案救濟之立法目的相契合，並節
    制濫行上訴（最高法院97年度臺上字第892號判決意旨可資
    參照）。又理由是否具體，則屬第二審法院審查之範圍，不
    在命補正之列，亦即上訴書狀已記載理由，並有具體之敘述
    時，其上訴既屬合法，第二審法院固應就其理由之是否可取
    ，為實體之審理及判斷；如認其上訴書狀雖記載理由，但並
    未具體敘述時，則無須再命補正，可逕認其上訴不合法，以
    判決駁回之（此有最高法院97年度臺上字第1281號判決意旨
    可參）。
二、檢察官不服原審判決提起上訴，其上訴狀所載理由，係以：
（一）依被告甲○○於本案發生前，即曾因否認有提供帳戶予他
      人，卻仍遭判決幫助詐欺罪刑確定而言，其應知詐欺集團
      常利用他人申設之帳戶及行動電話門號，作為詐欺取財之
      犯罪工具。則若上開門號之SIM卡或手機真係遺失，被告
      即應有所警覺，儘速辦理門號停用或掛失手續，以免再度
      涉有幫助詐欺之嫌。惟被告非但未為如此，甚至對該門號
      為何遭詐欺集團使用之原因，先於通緝到案時辯稱：其曾
      向地下錢莊借款，身分證曾抵押在地下錢莊云云。後於原
      審審理程序時，又改口稱：該門號係其申請予其子使用，
      但後來不見了，其子並未告知云云。末於原審審理時，再
      度辯稱：其子已交還該門號，後來又遺失云云。足見被告
      所辯，應為卸責之詞，否則其何需一再飾詞掩蓋實情。
（二）上開門號雖屬易儲值使用之易付卡，然仍不能排除係被告
      主動提供予詐騙集團使用之可能。而原審雖以使用該門號
      之詐欺集團成員陳俊宇、陳明松於遭查獲後，並未指稱：
      被告有提供上開門號等語，且其二人扣案之記事本亦未交
      代該門號係被告所提供等情，據為有利於被告事實之認定
      ，然詐騙集團經常交替使用多支行動電話門號、金融帳戶
      ，以利既遂其二人詐欺取財之犯行，並避免遭警查緝，而
      為此種犯罪手法常見之型態。故使用上開門號之詐欺集團
      成員陳俊宇、陳明松在遭查獲時，雖未指陳該門號係被告
      所提供，然此應係當時並未詳予訊明其二人取得該門號之
      原因所致，且在其二人遭扣案之記事本上所記載者，亦未
      敘明取得該門號之真正原因，尚難從該記事本上之記載，
      即可直接辨明渠等取得上開門號之方式為何。則原審在未
      傳喚陳俊宇、陳明松到庭訊問、調查及確認取得上開門號
      之原因前，即遽認被告並未提供上開門號予詐欺集團，仍
      尚有未詳盡調查能事之情事云云。
三、經查：
（一）被告雖曾於不詳時、地，將其所有之中華郵政股份有限公
      司臺中建國路郵局（局號：0000000；帳號：0000000）存
      簿、提款卡及密碼等資料交予不詳之詐欺集團成員，嗣該
      詐欺集團成員，於95年3月16日14時8分，撥打電話予被害
      人廖守培，告知其中獎90萬元，惟需繳交手續費，使被害
      人廖守培陷於錯誤，於同月16日至21日，陸續匯款，其中
      8萬元匯入被告上開帳戶，後經臺灣臺南地方法院檢察署
      檢察官以95年度偵字第11629號起訴書提起公訴，臺灣臺
      南地方法院於95年10月27日以95年度簡字第3263號判決判
      處有期徒刑四月，於95年11月30日確定之事實，有上開起
      訴書、判決書及臺灣高等法院被告前案紀錄表各1份在卷
      可憑。被告雖曾有提供其申設之金融帳戶予他人，經法院
      判處幫助詐欺罪刑確定之情事，但其判決及確定之時間，
      分別是95年10月27日、95年11月30日，均在本案起訴被告
      交付時間─「95年8月4日前」之後，自難以被告前經法院
      判決並確定，即可推論被告於遺失時，即應有所警覺，儘
      速辦理門號停用或掛失手續，以免再度涉有幫助詐欺之嫌
      。況原審已就行動電話易付卡性質上與一般申請使用之門
      號SIM卡，有何不同之處，詳加說明，並因而認為行動易
      付卡申設簡便、價值非鉅，復僅係供短期或低用量通信之
      用，客觀上要難認係屬何個人財產、信用之表徵，核與金
      融機構帳戶資料不同，另易付卡既於用盡餘額後須再以金
      錢購入補充卡始得接續使用，則一般使用者遭竊、遺失後
      亦應無惟恐他人盜用而需負擔通話費用之疑慮，是使用者
      遺失行動電話SIM卡後未報警或掛失亦難認悖離一般生活
      習慣之處（見原審判決第5至6頁），核與其調查之結果相
      符，並無違於經驗法則及論理法則。
（二）本案詐欺集團於95年9月14日經警持搜索票查扣之雙卡轉
      接器及行動電話晶片卡（即SIM卡）號碼中，並無被告申
      辦之0000000000門號SIM卡一情，有搜索扣押筆錄2份（見
      警卷第1宗第42頁至第52頁）、搜索扣押目錄表2份（見警
      卷第1宗第45頁、第48頁正、反面）及贓證物品清單1份（
      見偵卷第1宗第33頁，並參見警卷第1宗第15頁偵查報告附
      表3）附卷可稽。另詐欺集團成員陳俊宇在其記事本內明
      確記載X3電話為0000000000門號（見警卷第1宗第119頁）
      ，惟其亦載明：「卡片由本公司提供」，並未交待該門號
      係被告所提供。原審判決已敘明上開理由，並認此均無從
      證明被告有交付上開行動電話SIM卡予詐欺集團之行為。
      且參酌該詐欺集團成員陳俊宇於95年9月15日警詢時之供
      述：洪大哥交代其至貨運行領大陸寄來之節費器，並將節
      費器擺放安裝在二處租屋處使用，如果節費器使用之行動
      電話門號被警方斷話或故障，洪大哥會電話指示其要更換
      那些被斷話之行動電話SIM卡，並叫其測試新換之行動電
      話SIM卡是否正常通話，所以只要洪大哥打電話來，其就
      會到租屋處換卡，另外洪大哥會電話指示其至貨運行領新
      寄來之行動電話SIM卡，插入節費器，作為替換已被斷話
      之行動電話SIM卡，保持節費器正常通話，其是依照老闆
      洪大哥指示，到貨運行領行動電話SIM卡，至於是何人寄
      送，其不知道，陳明松是其以每月二萬元請來的，工作性
      質與其相同，並互相掩護，以防此被查護等語（見警卷第
      1宗第134至136頁），可知詐欺集團成員陳俊宇、林明松
      係負責機房之部分，至於行動電話SIM卡之來源係由詐欺
      集團成員之「洪大哥」負責，詐欺集團成員陳俊宇、林明
      松二人並不負責取得行動電話SIM卡，對於本案被告申設
      之SIM卡如何取得，其二人並不知曉，是檢察官請求調查
      之事項，無從由詐欺集團成員陳俊宇、林明松二人獲得證
      明，是此部分之聲請，應無必要。
四、依刑事舉證分配之法則，對於被告之成罪事項，應由檢察官
    負舉證義務，檢察官無法舉證使法院產生無合理懷疑之確信
    心證，縱被告所辯前後矛盾、瑕疵，亦不得因此反面推論被
    告之罪行成立，致違刑事舉證分配之法則。本案此部分檢察
    官既不能舉證證明被告有幫助詐欺之行為，而使本院產生無
    庸置疑之明確心證，則本案此部分依罪疑唯有利於被告原則
    ，自不得對被告為有罪之認定。綜上所述，本院依形式上觀
    察認原審判決認事用法並無違法或不當之處，檢察官上訴理
    由並未依據卷內既有訴訟資料或提出新事證，指摘或表明第
    一審判決有何採證認事、用法或量刑等足以影響判決本旨之
    不當或違法，而構成應予撤銷之具體事由，自非屬得上訴第
    二審之具體理由。依上揭法律規定及判決意旨，被告提起之
    第二審上訴不合法律上程式，爰不經言詞辯論，判決駁回上
    訴。
據上論斷，應依刑事訴訟法第367條前段、第372條，判決如主文
。
中    華    民    國    98    年    3     月    27    日
            刑事第五庭  審判長法  官  趙  春  碧
                              法  官  何  秀  燕
                              法  官  楊  真  明
以上正本證明與原本無異。
不得上訴。
                              書記官  李  淑  芬
中    華    民    國    98    年    3     月    27    日


司法院資訊處製作；財團法人民間司法改革基金會備份。
